【裁判字號】    90,上訴,172
【裁判日期】    900524
【裁判案由】    偽造文書等
【裁判全文】
臺灣高等法院臺南分院刑事判決           九十年度上訴字第一七二號        Ｃ
      上  訴  人
      即  被  告  丙  ○  ○
      選任辯護人  楊  慧  娟
右上訴人因偽造文書等案件，不服臺灣臺南地方法院八十八年度訴緝字第二一號中華
民國八十九年十一月二十二日第一審判決（起訴案號：臺灣臺南地方法院檢察署八十
三年度偵字第一一五三一號），提起上訴，本院判決如左：
      主      文
原判決撤銷。
丙○○意圖為自己不法之所有，以詐術使人將本人之物交付，處有期徒刑柒月。
      事      實
一、丙○○在臺南縣佳里鎮○○路三百九十一號經營富星電器股份有限公司（以下簡
    稱為富星公司），並雇用戊○○為員工，因戊○○之子黃俊騫患有癲癇症，丙○○於民國（下同）八十三年四月間某日佯以其具有通靈能力可為黃俊騫改運為由
    ，而索取新臺幣（下同）五萬元，惟因戊○○無力支付，丙○○明知富星公司因
    經營不善，負債甚多，竟萌不法所有之意圖乘機向戊○○詐稱：富星公司事業利
    潤優厚，可參與投資以獲利，如要參加須提供不動產所有權狀辦理一定手續，致
    戊○○信以為真，而陷於錯誤，乃將其所有位於臺南縣西港鄉○○○段三八七地
    號田０．一二九０公頃土地所有權狀及印鑑證明等物交予甲○○持向乙○○（甲○○之父）辦理抵押借款，並於八十三年六月十七日設定金額為一百五十萬元之
    抵押權登記，用以持向甲○○借款之擔保，詎丙○○於辦妥抵押權登記取得貸款
    後，旋即宣告倒閉，潛逃無蹤，戊○○始發覺被騙。
二、案經戊○○訴由臺灣臺南地方法院檢察署檢察官偵查起訴。
      理      由
一、訊據被告丙○○矢口否認有詐欺犯行，辯稱：當時伊是在神壇當義工，僅介紹告
    訴人帶其兒子去高雄紫竹林處拜拜，可以治療癲癇症，未拿五萬元。且當時是告
    訴人自己要求投資富星公司一百五十萬元，並自行以其所有土地向乙○○女兒甲○○辦理抵押借款，而當時伊經常向甲○○借錢，甲○○將錢交給伊時並未說是
    告訴人投資款，伊並無詐欺等語。
二、經查上開事實業據告訴人戊○○於偵審時指訴綦詳，並有被告所簽之切結書及戊○○之土地謄本、土地登記申請書、土地建築改良物抵押權設定契約書、印鑑證
    明等文件附卷可按（附於偵查卷第四頁、第六頁、第三十五頁至第三十八頁）。
    被告於本院審理時雖否認收到上開抵押貸款，惟其甫遭緝獲而於原審審理時自承
    ：當時甲○○有提供資金給伊，但未說是抵押款等語，前後所供已有不一，而被
    告所簽之切結書載明：「茲為確保戊○○所有西港鄉○○○段三八七號土地，因
    於戊○○不知情狀況下，交由乙○○為債權人設定抵押登記，設定債權金額為新
    臺幣一百五十萬元整，本人願於一星期內塗銷其抵押設定登記，同時開具本票一
    張（號碼為三四八一五二）面額為一百五十萬元整，於未辦理塗銷即債權消失前
    以作為支付要件，於法律上承擔負責此本票之債務支付，於時限到期未克辦理完
    竣交還該筆土地所有權狀及相關資料，本人願負法律之責任」，顯見被告確曾向
    告訴人戊○○詐得抵押借款一百五十萬元屬實。
三、被告雖辯稱：該切結書係事後所寫，伊未看內容，被逼簽名云云，惟查上開切結
    書係被告與其堂兄丁○○會同當時之鎮民代表姚志峰所書之，據姚志峰於原審審
    理時結證稱：當時伊是鎮代表，去找被告時，被告說沒錢，所以才簽下切結書，
    切結書內容、被告姓名及住址、身份證字號均是伊寫的，不過印章及指印是被告
    自己蓋的，見證人丁○○部分也是他自己書寫的。切結書內容是依照告訴人所陳
    述內容寫成的，當時被告對內容也沒有意見等語甚明。於本院審理時亦證稱：被
    告當時確有承認戊○○所借的錢是他拿去用，所以才寫切結書，答應在期間內還
    錢塗銷抵押，無人逼他（詳原審卷第七十七頁、本院卷第七十七頁），另切結書
    之見證人丁○○於原審結證稱：當時是一位民意代表拿出切結書，不知是誰寫的
    ，叫伊簽名，內容伊沒看，就在見證人處簽名，但是他們之間是什麼事伊不知道
    。於本院則結證稱：寫切結書時伊在場，被告沒有受到脅迫，當時只想解決事情
    （詳原審卷第三十五頁、本院卷第七十八頁），是其所辯，顯不足採。
四、被告所經營之上揭電器公司在八十三年四月間已積欠證人甲○○一千餘萬元，所
    辦抵押借款包括本件在內，業據被告於原審坦白承認（詳原審卷第十三頁），被
    告經營之富星公司，既已負債甚多，告訴人若知上情，豈願無條件提供土地供為
    抵押借款，作為投資額，亦悖常情，其以公司事業利潤優厚，可參與投資以獲利
    ，誘使告訴人陷於錯誤而投資，甚為明確。從而被告所辯：係告訴人自願投資，
    並無詐欺云云，顯係卸責之詞，不足採信，犯行應堪認定。
五、查意圖為自己不法之所有，以詐術使人將本人之物交付，核其所為係犯刑法第三
    百三十九條第一項之罪。原審據以論罪科刑，固非無見。惟查被告並無偽造印章
    、偽造私文書及使公務員登載不實等犯行（理由詳如後述），原審竟認被告犯詐
    欺取財、行使偽造私文書及行使使公務員登載不實文書罪三罪間，有方法結果之
    牽連關係，應從一重之行使偽造私文書罪處斷，尚有未洽。被告上訴意旨，否認
    犯罪，空言指摘原判決不當，固無可取，但原判決既有前述可議之處，即屬無可
    維持，應由本院撤銷改判，爰審酌被告犯罪之動機、目的、手段、所生危害及犯
    後猶一再飾詞辯解等一切情狀，量處有期徒刑柒月，以示懲戒。
六、公訴意旨又以：被告丙○○詐騙告訴人戊○○投資富星公司，於取得戊○○所交
    付其所有位於臺南縣西港鄉○○○段三八七地號土地所有權狀及印鑑證明後，即
    於八十三年六月十五日偽造戊○○名義之土地登記聲請書、土地建築改良物抵押
    權設定契約書，持向乙○○辦理抵押權一百五十萬元設定，使臺南縣佳里鎮地政
    事務所於八十三年六月十七日為不實之登記，足以生損害該機關地籍資料之正確
    性，因認其犯刑法第二百十六條、第二百十條之行使偽造私文書罪及第二百十四
    條使公務員之登載不實罪嫌云云。惟查：
    （一）按犯罪事實應依證據認定之，無證據不得推定其犯罪事實，刑事訴訟法第
          一百五十四條定有明文。所謂犯罪事實之證據，係指足以認定被告確有犯
          罪行為之積極證據而言，該項證據且須適合被告犯罪事實之認定，始得採
          為斷罪資料（最高法院二十九年上字第三一０五號、五十三年台上字第二
          七五０判例參照）。
    （二）告訴人戊○○因被丙○○所騙，誤以富星公司利潤優厚，可參與投資以獲
          利，而自行將其所有上開土地所有權狀及印鑑證明，提供辦理抵押貸款，
          所得款項，供作投資公司股金等情，已如前述。況告訴人於告訴狀中亦載
          明：「：：告訴人誤信為真，乃交付告訴人所有坐落臺南縣西港鄉○○○
          段三八七地號田０．一二九０公頃土地所有權狀及印鑑證明，並在告訴人
          聯絡他人所作成文書上蓋章：：」，偵查中亦自承抵押權設定申請書之印
          章為其所有（詳偵查卷第三十三頁）。核與證人甲○○於原審審理時證稱
          ：是告訴人將土地所有權狀及印鑑證明交予伊，並且是告訴人在前揭申請
          書蓋印等語相符，再上開抵押權之設定，告訴人戊○○已貸得一百五十萬
          元，復有戊○○簽收之收據可按（附本院卷第五十八頁）。則戊○○既承
          認土地所有權狀及印鑑證明為其所交付、抵押權設定申請書上之印章與印
          鑑章相同、印章為其所蓋，自無偽造文書之行為，又一百五十萬元之抵押
          權之設定亦已取得並轉投資富星公司，亦無使公務員登載不實之犯行。是
          被告所辯並無偽造文書等犯行，應堪採信，此外又查無其他任何積極之證
          據，足認被告有上述犯行，揆諸前開說明，本應為無罪之諭知，惟公訴人
          認此與被告上開科刑部分具牽連犯關係，為裁判上一罪，故不另為無罪之
          諭知，附此敘明。
據上論斷，應依刑事訴訟法第三百六十九條第一項前段、第三百六十四條、第二百九
十九條第一項前段、刑法第三百三十九條第一項、罰金罰鍰提高標準條例第一條前段
，判決如主文。
本案經檢察官吳忠賢到庭執行職務。
中    華    民    國      九十      年      五      月      二十四      日
                                  臺灣高等法院臺南分院刑事第六庭
                                      審判長法官  楊    明    章
                                            法官  徐    宏    志
                                            法官  戴    勝    利
右正本證明與原本無異。
檢察官如不服本判決，應於判決送達後十日內向本院提出上訴書。
被告不得上訴。
                                      法院書記官  吳    銘    添
中    華    民    國      九十      年      五      月      二十五      日
附錄法條：
刑法第三百三十九條第一項：意圖為自己或第三人不法之所有，以詐術使人將本人或
                          第三人之物交付者，處五年以下有期徒刑、拘役或科或
                          併科一千元以下罰金。


司法院資訊處製作；財團法人民間司法改革基金會備份。
